【裁判字號】    89,自,181
【裁判日期】    891019
【裁判案由】    詐欺
【裁判全文】
臺灣高雄地方法院刑事判決                          八十九年度自字第一八一號
    自  訴  人  甲○○
    被      告  丙○○
右列被告因詐欺案件，經自訴人提起自訴，乙○判決如左：
    主  文
丙○○無罪。
    事  實
一、自訴意旨略以：被告丙○○前係自訴人甲○○之鄰居，明知其在銀行已無存款金
    額確無支付票款能力，竟意圖為自己不法之所有，於民國八十六年三月二十四日
    下午三時三十分許，在台南縣新市鄉遠東技術學院校門口，持付款人為台新國際
    商業銀行高雄分行，日期為八十六年四月二十五日，面額新台幣（下同）十萬三
    千元，票號0000000號之支票一紙（以下簡稱系爭支票），交付予自訴人
    而佯稱「因經濟困難，需款孔急，急用現款應急」，自訴人不疑有詐，乃陷於錯
    誤而交付十萬元三千元現款，嗣被告卻逃逸無蹤而拒未還款，因認被告涉有刑法
    第三百三十九條第一項之詐欺罪嫌。
二、按犯罪事實應依證據認定之，無證據不得推定其犯罪事實。又不能證明被告犯罪
    者，應諭知無罪之判決，刑事訴訟法第一百五十四條、第三百零一條第一項分別
    定有明文。又按，刑法第三百三十九條第一項之詐欺罪之成立，以意圖為自己或
    第三人不法所有，以詐術使人將本人或第三人之物交付為要件，如行為人並未施
    用詐術，或其所用方法不能認係詐術，亦不致使人陷於錯誤，即均與該條之構成
    要件有間，有最高法院四十六年度臺上字第二六０號判例可資參照。再刑法上詐
    欺罪之立法意旨，係禁止於經濟行為中使用詐騙之方法得利為其規範目的，於民
    事債務當事人間，若有未依債務本旨履行給付之情形，依一般社會經驗而言，原
    因非一，其或因不可歸責之事由致無法給付、或因合法得對抗他造主張抗辯而拒
    絕給付，非必出於自始無意給付之詐欺犯罪一端，經濟行為本身原寓有不同程度
    之不確定性或交易風險，於當事人之一方有未依約履行之客觀情形時，除有構成
    詐欺罪之具體情事外，尚不得遽認即應成立詐欺罪。
三、自訴人甲○○認被告丙○○涉有詐欺罪嫌，無非係以被告於持系爭支票借款後，
    竟要求自訴人暫勿提示否則將退票，然至今已逾三年卻仍未還款等情為據。訊據
    被告丙○○雖不否認有持支票向自訴人借款之事實，然堅決否認有何詐欺犯行，
    辯稱：當初是因先生陳伯璨需周轉才向自訴人借款十萬元，票面金額多三千元是
    當作預扣的利息，原本應於一個月後還款，但嗣後因我先生的姊姊持我先生的支
    票向地下錢莊借款卻未還款，致我們被地下錢莊逼債，而不得不到處躲債，也沒
    錢還自訴人，但我絕無詐欺之意等語，並提出其出售房地以償還案外人債務之和
    解書一紙為證。經查：
（一）被告向自訴人借款之實際金額為十萬元，而系爭支票之票面金額為十萬三千元
      ，乃將該三千元當作一個月的利息而預先扣除等情，業為自訴人所不否認，是
      以被告之此部分辯解，堪信為真實。
（二）經乙○依職權向高雄市票據交換所調閱被告之退票紀錄以觀，被告係自八十六
      年四月七日起開始有退票之紀錄，此有其退票紀錄明細表一份在卷可稽，亦即
      ，被告於八十六年三月二十四日持支票向自訴人借款時，其支票存款帳戶尚無
      任何退票或拒絕往來之紀錄，是以自訴人指稱被告於借款時即明知確無支付票
      款之能力云云，尚屬無據。
（三）又依卷附被告所提出之和解書一紙以觀，其上業已載明：被告於八十六年四月
      二十一日，將其所有座落於台南縣永康鄉之房屋、土地，賣予案外人張永儒，
      以償還被告之夫陳伯璨所欠債務等情，而證人陳伯璨即被告之夫，亦到庭證稱
      ：當初因經濟狀況不好，才由我太太即被告出面向自訴人借款，但事後因我姊
      姊拿我支票向地下錢莊借錢而無法償還，地下錢莊找我逼債，最後我們只好將
      台南的房地用以抵債，並四處找工作而居無定所，致無法償還自訴人欠款等情
      （參照乙○八十九年十月五日訊問筆錄）。是以被告所辯稱其係於向自訴人借
      款後，突因其夫之債務致無法按期償還自訴人欠款等語，即屬有據。
（四）另自訴人於自訴狀業已載明：被告向其借款時，係稱「因經濟困難，需款孔急
      ，急用現款應急」等情，而證人即被告之夫陳伯璨，亦已到庭證稱其當時經濟
      情況確實不好等情，已如前述，是以事實上被告並無捏造或謊稱任何言語致自
      訴人陷於錯誤之情形，亦即並無證據足以證明被告有何施用詐術之行為。且自
      訴人並已自承：被告於票載日期屆期後之一、二天內，有電話告知請其暫勿提
      示系爭支票，而請求延緩清償借款等情（參照乙○八十九年十月五日訊問筆錄
      ），亦顯見被告並非於借款之時自始即無還款之真意。
綜前所述，被告並無如自訴人所指：意圖為自己不法之所有，施用詐術使人陷於錯誤
而將本人之物交付之詐欺罪犯行，被告雖確實有積欠自訴人欠款之事實，然此核屬民
事糾紛問題，應循民事途徑解決始為妥適。自訴人之指訴既均無法使乙○得到被告有
符合刑法上詐欺罪構成要件之有罪心證，此外復查無其他積極證據足資證明被告有何
詐欺犯行，核諸前揭說明，自應由乙○為被告丙○○無罪之諭知。
據上論結，應依刑事訴訟法第三百四十三條，第三百零一條第一項前段，判決如主文
。
中      華      民    國    八十九    年      十      月      十九      日
                            臺灣高雄地方法院刑事第六庭
                                    法      官  周  玉  群
右為正本，係照原本作成，証明與原本無異。
如不服本判決，應於送達後十日內，向乙○提出上訴狀。
                                    書  記  官  王  宏  琪
中      華      民    國    八十九    年      十      月      二十三日


司法院資訊處製作；財團法人民間司法改革基金會備份。
